臺北高等行政法院裁定
　　　　　　　　　　　　　　　　　　 95年度訴字第3965號
原　　　告　甲○○
被　　　告　法務部行政執行署桃園行政執行處
代　表　人　乙○○(處長)
訴訟代理人　丙○○
上列當事人間因有關行政執行事務事件，原告提起行政訴訟，本
院裁定如下：
    主  文
原告之訴駁回。
訴訟費用由原告負擔。
    理  由
一、按「義務人或利害關係人對執行命令、執行方法、應遵守之
    程序或其他侵害利益之情事，得於執行程序終結前，向執行
    機關聲明異議。前項聲明異議，執行機關認其有理由者，應
    即停止執行，並撤銷或更正已為之執行行為；認其無理由者
    ，應於10日內加具意見送直接上級主管機關於30日內決定之
    。行政執行，除法律另有規定外，不因聲明異議而停止執行
    。但執行機關因必要情形，得依職權或申請停止執行。」，
    行政執行法第9 條定有明文。再按「1.執行機關之執行命令
    、執行方法、應遵守之程序或其他侵害利益之情事，如違法
    或不當者，理當給予義務人或利害關係人適當的救濟機會，
    爰依照強制執行法第12條，明定聲明異議之事由。按行政執
    行如依行政機關作成之行政處分或法院裁定為之者，其聲明
    異議係對上述行政執行程序有關的事項有所不服請求救濟，
    與義務人對行政機關作成之行政處分不服應循訴願、行政訴
    訟程序請求救濟，或對法院裁定不服，應提抗告者，迥然不
    同。故處理本條聲明異議之機關，最高層次祇到執行機關之
    直接上級主管機關為止，又執行機關或其直接上級主管機關
    對聲明異議所為之決定，非行政處分，義務人或利害關係人
    不得對之提起訴願、再訴願或行政訴訟。2.行政執行貴在迅
    速有效，始能提高行政效率，故其救濟程序宜採簡易之聲明
    異議方式。除執行機關認其聲明異議有理由，應即停止執行
    ，並撤銷或更正已為之執行行為外，如認其無理由者，應於
    10日內加具意見，送直接上級主管機關於30日內決定之，異
    議人對之不得再聲明不服。」，有行政執行法第9 條之立法
    理由可資參照。因此，行政執行法第9 條所定之聲明異議程
    序有別於一般行政救濟程序，為一法定之特別救濟程序，異
    議人對行政執行署之決定應不得聲明不服。
二、本件原告起訴意旨略以，被告於91年12月3 日以桃執乙一91
    年稅執字第00001082號執行命令收取原告於第三人新竹國際
    商業銀行（以下簡稱新竹商銀）桃園分行、中聯信託投資股
    份有限公司桃園分公司（以下簡稱中聯信託桃園分公司）之
    存款債權計新台幣（下同）80,366元，執行程序業已終結，
    惟其中滯納金8,443 元及逾滯納期加徵利息5,316 元之執行
    債權並未載明於繳納通知書。按滯納金加徵及徵收利息之法
    源均來自所得稅法第112 條，而加徵滯納金及逾滯納期加徵
    利息均明定須經「徵」之程序，其性質係屬行政罰，雖形式
    上為處理上之便利而隨同本稅一併發單徵收（民事法令釋示
    彙編86年6 月版1281頁47台函參字第1152號參照）。又財政
    部68年11月16日台財稅第38126 號函明示『未於規定期限辦
    理暫繳申報．．．對於．．．應加徵之滯納金及利息，仍應
    併同結算申報應納稅額發單補徵。（結算申報核定無應納稅
    額時，單獨課徵）」，可知租稅法上之給付有無欠缺「法律
    上之原因」，目前通說採「形式法律原因說」，亦即係以有
    效存在之租稅裁決作為受領給付之法律原因。最高法院70年
    台上字第1042號謂「處分書所載之罰金及稅捐為公法上之請
    求權，屬於公法上之法律關係。」，本件裁決處分書即指核
    定並送達原告之繳納通知書，此亦為公法上請求權之唯一形
    式上法律原因，則本件執行名義即指繳納通知書，為強制執
    行請求權之依據，是被告未依執行名義執行，顯有違誤。況
    執行案件移送書僅屬債權人聲請強制執行之書狀，經聲請後
    始得開始強制執行程序，被告捨須「發單補徵」之繳納通知
    書為有效之公法上請求權之規定不顧，卻以移送書為執行名
    義，逾越執行名義範圍（繳納通知書並無滯納金、逾滯納期
    利息之記載），致原告受有損害，即有認定執行名義未依上
    述發單徵收之法令不合，並忽視行政執行法第13條明定應檢
    附處分文書、依法令負有義務之證明文件之涵義。為此，原
    告請求確認本件綜合所得稅滯納金及逾滯納期加徵利息之行
    政執行，應以繳納通知書之記載為執行名義，被告並應返還
    原告全部滯納金及逾滯納期利息等語。
三、查行政執行法第9 條所定之聲明異議程序有別於一般行政救
    濟程序，應為一法定之特別救濟程序，異議人對法務部行政
    執行署之決定應不得聲明不服，業如前述。雖立法院係以行
    政院所提「行政執行法重行修正草案」為藍本，經朝野協商
    通過行政執行法修正條文，而原草案中關於「異議人對之不
    得再聲明不服」部分於二讀會前經朝野協商後未見諸文字，
    惟前述執行機關之直接上級機關即行政執行署為最終之決定
    之立法理由並未為刪除，因此尚不能以前述行政院函送立法
    院審議之「行政執行法重行修正草案」第9 條第2 項關於「
    異議人對之不得再聲明不服」文字遭刪除，即認對聲明異議
    所為之決定，不准提起行政救濟於法有違。況行政執行貴在
    迅速有效，始能提高行政效率，故其救濟程序乃採簡易之聲
    明異議方式（行政執行法第9 條立法理由第3 項參照），如
    再允許異議人對執行機關之直接上級機關就聲明異議所為之
    決定提起訴願及行政訴訟，則無異聲明異議成為就聲明異議
    所不服之執行行為提起訴願及行政訴訟之前置程序，行政救
    濟程序多一層級，反有失行政執行救濟程序採取簡明之聲明
    異議方式之立法本旨。又行政執行如依行政機關作成之行政
    處分或法院裁定為之者，其聲明異議係對上述行政執行程序
    有關的事項有所不服請求救濟，與義務人對行政機關作成之
    行政處分不服應循訴願、行政訴訟程序請求救濟，或對法院
    裁定不服，應提抗告者，迥然不同，已如上述。行政執行法
    第9 條有關聲明異議之規定非僅適用於同法第2 章「公法上
    金錢給付義務之執行」，尚包括第3 章「行為或不行為義務
    之執行」及第4 章「即時強制」，而行政執行措施多屬事實
    行為，不涉及行政實體法上之判斷，縱執行措施兼具行政處
    分之性質或為另一行政處分，但執行程序貴在迅速終結，法
    律既明定聲明異議為其特別救濟程序，就聲明異議有無理由
    ，由執行機關之直接上級主管機關決定之，關於行政執行之
    執行名義既為行政機關行政處分或法院裁定，可依通常之行
    政爭訟程序請求救濟以獲得保障，已符合司法院大法官會議
    釋字第423 號解釋就一般行政處分應保障人民訴願及訴訟權
    益之意旨。至於行政執行階段，對於執行程序不服之救濟，
    係因應執行程序爭訟之非涉實體法判斷之特殊性，適用「效
    率」法律原則而採簡明之聲明異議方式，此特別救濟程序與
    一般行政處分之爭執應允其提起訴願、行政訴訟以資救濟，
    如無法律明文而對人民訴訟權利加以限制，即與法律保留原
    則不符者，應為不同法律原則取捨後所為之適用問題，與司
    法院大法官會議釋字第423 號解釋就一般行政處分應保障人
    民訴願及訴訟權益之意旨並不相違。再由以上立法理由及聲
    明異議制度之設計，已可見我國關於行政執行程序爭執係採
    聲明異議之特別救濟程序，而非採訴願、行政訴訟之一般救
    濟程序，故認對聲明異議之決定不得聲明不服，應符合立法
    之本旨，並非以司法判決限制或剝奪人民訴訟權利。況關於
    行政執行之聲明異議係對執行程序事項有所爭執，與涉及行
    政實體法上之判斷之爭議不同，異議人如就執行名義實體法
    事項有所爭執，亦得提債務人異議之訴，由高等行政法院受
    理以資救濟（行政訴訟法第307 條參照），期臻妥慎；但就
    執行程序事項有所爭執，由執行機關之直接上級機關為救濟
    之最高機關設計，係基於行政執行程序爭訟非涉實體法判斷
    之特性，為達訴訟經濟之立法目的，適用「效率」法律原則
    而採簡明之聲明異議制度設計，此一制度方式係基於不同立
    法目的，同法律原則間經立法斟酌取捨後所據以採行，故不
    能指行政執行程序爭議之救濟以執行機關之直接上級主管機
    關為救濟之最高機關，係有悖權力分立之法理。
四、經查本件原告滯納80年、81年、82年、83年、85年、88年度
    綜合所得稅，分別經移送機關陸續移送被告執行（執行案號
    ：91年度綜所稅執字第48039 、48040 、50554 、50555 、
    1082 、50556號），因原告經通知未於91年2 月7 日到處繳
    納其滯納之80年、81年、85年度綜合所得稅，被告遂於91年
    8 月13日以桃執乙一91年稅執字第1082號執行命令就原告對
    於中聯信託桃園分公司等3 家金融機構之存款債權於55,128
    元範圍內為扣押，其中中聯信託桃園分公司函復原告於該公
    司有定期存款319,579 元，新竹商銀桃園分行函復實際扣押
    948 元，桃園信用合作社則函復原告於該社存款餘額僅為18
    元，未予扣押等語。原告不服，向被告聲明異議，經法務部
    行政執行署於91年11月25日以91年度署聲議字第703 號聲明
    異議決定書予以駁回，被告乃於91年12月3 日以桃執乙一91
    年稅執字第00001082號執行命令收取原告於第三人新竹商銀
    桃園分行、中聯信託桃園分公司之存款債權。是原告既對被
    告之行政執行程序事項業已提出救濟，依前開說明，原告對
    被告依聲明異議決定書所為之執行命令即不得再依一般行政
    救濟程序聲明不服。從而原告請求確認被告91年12月3 日桃
    執乙一91年稅執字第00001082號執行命令關於滯納金及逾滯
    納期加徵利息之部分不存在，為不合法，應予駁回。又本件
    訴訟既不合法，其實體上之主張即無庸審酌，併此陳明。
五、依行政訴訟法第107 條第1 項第10款、第104 條、民事訴訟
    法第95條、第78條前段，裁定如主文。
中　　華　　民　　國　　96　　年　　5　　 月　　18　　日
                          第七庭審判長法  官　李得灶
                                      法  官　林玫君
                                      法  官　林育如
上為正本係照原本作成。
如不服本裁定，應於送達後10日內向本院提出抗告狀（須按他造
人數附繕本）。
中　　華　　民　　國　　96　　年　　5　　 月　　18  　日
　　　　　　　　　　　　　　　        書記官　蘇亞珍
